ACORDAO-COMPLETO-2503914

ACÓRDÃO 2821/2021 ATA 46/2021 - PLENÁRIO

VISTOS, relatados e discutidos estes autos de monitoramento das determinações prolatadas pelos itens 9.4 e 9.8 do Acórdão 2174/2014-TCU-Plenário, além da determinação prolatada pelo item 9.2 do Acórdão 1370/2018-TCU-Plenário, no âmbito do TC Processo 015.563/2012-0, ao apreciar a representação sobre os indícios de irregularidade na estruturação dos dois maiores projetos locais de assentamentos (PA Celso Furtado e PA Ireno Alves dos Santos) pela Superintendência Regional do Instituto Nacional de Colonização e Reforma Agrária no Estado do Paraná (Incra-PR) ;
ACORDAM os Ministros do Tribunal de Contas da União, reunidos em Sessão do Plenário, ante as razões expostas pelo Relator, em:
9.1. assinalar o cumprimento das determinações prolatadas pelos itens 9.4 e 9.8.3 do Acórdão 2174/2014-TCU-Plenário;
9.2. assinalar o não cumprimento das determinações prolatadas pelos itens 9.8.1, 9.8.2, 9.8.4 e 9.8.5 do Acórdão 2174/2014-TCU-Plenário, além dos itens 9.2.1 e 9.2.2 do Acórdão 1370/2018-TCU-Plenário, e, desse modo, reiterar as aludidas determinações, fixando, para tanto, o novo e improrrogável prazo de 180 (cento e oitenta) dias, contados da notificação desta deliberação, para que a Superintendência Regional do Instituto Nacional de Colonização e Reforma Agrária no Estado do Paraná (Incra-PR) promova o efetivo cumprimento das aludidas determinações e apresente a plena comprovação desse cumprimento ao TCU, sem prejuízo de alertar que o não atendimento à referida determinação poderá configurar o reiterado descumprimento da decisão do TCU e, assim, entre outras medidas legalmente cabíveis, poderá resultar na consequente aplicação da multa prevista no art. 58, IV, VII e § 1º, da Lei n.º 8.443, de 1992, e no art. 268 do RITCU; 
9.3. enviar a cópia do presente Acórdão, com o Relatório e a Proposta de Deliberação, à Superintendência Regional do Instituto Nacional de Colonização e Reforma Agrária no Estado do Paraná (Incra-PR) , para ciência e efetivo cumprimento às determinações ora reiteradas pelo item 9.2 deste Acórdão dentro do improrrogável prazo ora fixado; e
9.4. promover o arquivamento do presente processo, sem prejuízo de, em novo processo de monitoramento, a unidade técnica promover o prosseguimento do monitoramento sobre o item 9.2 do presente Acórdão e, com isso, sobre todas as determinações e medidas correlatas.

Monitoramento de determinações prolatadas em deliberações que analisaram os indícios de irregularidade na estruturação dos dois maiores projetos locais de assentamentos (PA Celso Furtado e PA Ireno Alves dos Santos) pela Superintendência Regional do Instituto Nacional de Colonização e Reforma Agrária no Estado do Paraná (Incra-PR).

3. Responsável: Nilton Bezerra Guedes (CPF XXX.189.359-XX).

13.1. Ministros presentes: Ana Arraes (Presidente), Walton Alencar Rodrigues, Augusto Nardes, Raimundo Carreiro, Bruno Dantas, Vital do Rêgo e Jorge Oliveira.
13.2. Ministros-Substitutos convocados: Augusto Sherman Cavalcanti e Marcos Bemquerer Costa.
13.3. Ministro-Substituto presente: André Luís de Carvalho (Relator).

ANDRÉ DE CARVALHO

Trata-se de monitoramento das determinações prolatadas pelos itens 9.4 e 9.8 do Acórdão 2174/2014-TCU-Plenário, além da determinação prolatada pelo item 9.2 do Acórdão 1370/2018-TCU-Plenário, no âmbito do TC Processo 015.563/2012-0, ao apreciar a representação sobre os indícios de irregularidade na estruturação dos dois maiores projetos locais de assentamentos (PA Celso Furtado e PA Ireno Alves dos Santos) pela Superintendência Regional do Instituto Nacional de Colonização e Reforma Agrária no Estado do Paraná (Incra-PR) .
2.	Após a análise do feito, o Auditor Federal Roberto Eiji Sakaguti lançou o seu parecer à Peça 125, com a anuência dos dirigentes da SecexAgroAmbiental (Peças 126 e 127) , nos seguintes termos:
" (...) HISTÓRICO
2. O Tribunal de Contas da União (TCU) , ao apreciar o processo, adotou a seguinte decisão por meio do Acórdão 2174/2014-TCU-Plenário (peça 6) :
'9.1. com fundamento nos arts. 237, V, e 246 do Regimento Interno do TCU, conhecer da presente Representação, para, no mérito, considerá-la procedente; 
9.2. rejeitar as razões de justificativa apresentadas pelo Senhor Nilton Bezerra Guedes, Superintendente Regional do Incra no Estado do Paraná, para aplicar-lhe a multa prevista no art. 58, III, da Lei 8.443/1992, no valor de R$ 40.000,00 (quarenta mil reais) , fixando o prazo de 15 (quinze) dias, a contar da notificação, para que comprove, perante o Tribunal, o recolhimento da dívida aos cofres do Tesouro Nacional, atualizada monetariamente na forma da legislação em vigor; 
9.3. autorizar, desde logo, nos termos do art. 28, II, da Lei 8.443/1992, a cobrança judicial da dívida, caso não atendidas as notificações; 
9.4. determinar que a Superintendência Regional do Incra, no Estado do Paraná, promova o desconto integral ou parcelado da multa consignada no item 9.2 deste Acórdão sobre os vencimentos do responsável, caso ele ainda permaneça como servidor federal, observados os limites previstos na legislação pertinente, nos termos do art. 28, I, da Lei 8.443/1992 c/c o art. 219, I, do Regimento Interno do TCU; 
9.5. com fulcro no art. 60 da Lei 8.443/1992 c/c o art. 270 do Regimento Interno do TCU, decretar a inabilitação do Sr. Nilton Bezerra Guedes para o exercício de cargo em comissão ou função de confiança na administração pública federal, pelo período de 6 (seis) anos, informando o Ministério do Planejamento, Orçamento e Gestão sobre a referida medida para a adoção das providências pertinentes ao cumprimento da aludida inabilitação; 
9.6. conceder medida cautelar, com fundamento no art. 276 do Regimento Interno do TCU, de sorte a suspender a autorização dada pela Superintendência Regional do Incra no Estado do Paraná ou mesmo a prática de qualquer ato que resulte no corte da vegetação nativa, na área denominada Corredor da Biodiversidade, em decorrência do plano de manejo que precedeu a criação dos 107 (cento e sete) lotes de assentamento de que tratam estes autos; 
9.7. em observância ao § 3º, do art. 276, do Regimento Interno do TCU, determinar que a Secex/PR promova a oitiva da Superintendência Regional do Incra no Estado do Paraná, bem como dos assentados interessados, para que, querendo, se pronunciem sobre as falhas que ensejaram a adoção da medida cautelar deferida segundo o item 9.6 deste Acórdão;
9.8. determinar à Superintendência do Incra no Estado do Paraná que, no prazo máximo de 180 (cento e oitenta) dias, logo após assegurar o contraditório e a devida ampla defesa a todos os interessados, adote as seguintes providências:
9.8.1. promova, caso a defesa dos interessados não se mostre plenamente adequada, a rescisão de todos os contratos de concessão de uso dos lotes criados na área denominada Corredor da Biodiversidade, cujos beneficiários descumpriram as Cláusulas Primeira e Segunda dos respectivos termos aditivos, incluindo nessas rescisões os beneficiários que assinaram o termo aditivo e depois transferiram o lote, assim como os beneficiários que exploraram a madeira em desacordo com o plano de manejo, adotando também as medidas necessárias ao ressarcimento do valor correspondente à madeira retirada por cada um dos beneficiários; 
9.8.2. oportunize aos beneficiários de contratos de concessão que se enquadrem no item 9.8 deste Acórdão prazo para que se manifestem acerca das falhas descritas nestes autos, em atenção ao princípio constitucional da ampla defesa; 
9.8.3. realize o levantamento dos beneficiários da reforma agrária que não residem no assentamento e os que possuam vínculos externos incompatíveis com o programa de reforma agrária ou que não explorem economicamente as suas parcelas, para fins da devida regularização; 
9.8.4. notifique todos os beneficiários dos assentamentos localizados no Estado do Paraná que alienaram os seus lotes, para o exercício da ampla defesa, alertando-os de que os seus contratos de concessão de uso poderão ser rescindidos, observado o prazo de 30 (trinta) dias para apresentação de defesa, nos termos do artigo 9º da Instrução Normativa Incra n.º 71/2012; 
9.8.5. suspenda, no prazo de 15 (quinze) dias, a regularização dos pedidos de aquisição ou ocupação de parcela nos assentamentos Celso Furtado, Marcos Freire e Ireno Alves dos Santos, que se encontrem em andamento, enquanto se verificar a existência de excedentes dentro da área desses assentamentos, esclarecendo que, em vista do que dispõe o artigo 14 da Instrução Normativa Incra nº 70/2012, a regularização destes pedidos fica condicionada ao atendimento concomitante das seguintes condições: 
9.8.5.1. emissão há mais de dez anos de contrato ou título originário, ou outro documento similar, contados da data em que o ocupante irregular foi notificado; 
9.8.5.2. inexistência de candidatos excedentes no projeto de assentamento interessados na parcela; 
9.8.5.3. observância, pelo candidato, dos requisitos de elegibilidade para ser beneficiário da reforma agrária; 
9.8.5.4. quitação ou assunção pelo interessado, até a data de assinatura do contrato de concessão de uso, dos débitos relativos ao Crédito de Instalação, concedidos aos beneficiários anteriores;
9.9. encaminhar cópia deste Acórdão, bem como do Relatório e do Voto que o fundamenta, à Procuradoria da República no Estado do Paraná, para o ajuizamento das ações judiciais porventura cabíveis, bem assim ao Instituto Nacional de Colonização e Reforma Agrária - Incra, à Superintendência Regional do Incra, no Estado do Paraná, à Comissão de Agricultura e Reforma Agrária do Senado Federal, à Comissão de Agricultura, Pecuária, Abastecimento e Desenvolvimento Rural da Câmara dos Deputados e à Comissão de Meio Ambiente e Desenvolvimento Sustentável da Câmara dos Deputados; e 
9.10. determinar que a Secex/PR promova o monitoramento de todas as determinações contidas no presente Acórdão.'
3. Notificado da decisão do Tribunal, o Superintendente Regional do Incra no Estado do Paraná, Nilton Bezerra Guedes, interpôs pedido de reexame contra o Acórdão 2174/2014-TCU-Plenário, que foi apreciado pelo Tribunal em Sessão de 19/10/2016, Acórdão 2674/2016-TCU-Plenário, de relatoria do Ministro Augusto Nardes, que adotou a seguinte decisão, com fundamento nos arts. 32, parágrafo único, 33 e 48 da Lei 8.443/1992 (peça 33) :
'9.1. conhecer do presente recurso e, no mérito, dar-lhe provimento parcial para:
9.1.1. alterar o fundamento legal da multa aplicada pelo subitem 9.2 do acórdão recorrido para o inciso II do art. 58 da Lei 8.443/1992, e reduzir seu valor para R$ 25.000,00 (vinte e cinco mil reais) ;
9.1.2. tornar insubsistente o subitem 9.5 do Acórdão 2174/2014-TCU-Plenário; e
9.2. encaminhar cópia deste acordão, bem como do relatório e voto que o fundamentam ao recorrente, ao Procurador-chefe da Procuradoria da República no Estado do Paraná, ao Instituto Nacional de Colonização e Reforma Agrária - Incra, à Comissão de Agricultura e Reforma Agrária do Senado Federal, à Comissão de Agricultura, Pecuária, Abastecimento e Desenvolvimento Rural da Câmara dos Deputados e à Comissão de Meio Ambiente e Desenvolvimento Sustentável da Câmara dos Deputados.'
4. O Acórdão 1370/2018-TCU-Plenário (peça 31) apreciou o mérito da cautelar concedida pelo Acórdão 2174/2014-TCU-Plenário e realizou novas determinações:
'9.1. revogar a medida cautelar prolatada pelo 9.6 do Acórdão 2174/2014-TCU-Plenário em relação, apenas, aos 65 lotes com a garantia correspondente à madeira retirada nos respectivos contratos de concessão;
9.2. determinar que a Superintendência Regional do Incra no Estado do Paraná adote as seguintes medidas:
9.2.1. mantenha a suspensão da autorização da prática de qualquer ato tendente a resultar no corte da vegetação decorrente do plano de manejo que precedeu a criação do assentamento na área do Corredor da Biodiversidade para os lotes a seguir indicados, até a devida regularização da ocupação desses lotes e o ressarcimento dos valores correspondentes ao dano causado pelo corte antecipado da madeira:
	Lotes do Corredor da Biodiversidade considerados irregulares pelo Incra-PR

	984
	992
	1009
	1023
	1047
	1060
	1081

	985
	993
	1012
	1025
	1049
	1062
	1082

	986
	998
	1013
	1027
	1050
	1073
	1083

	988
	1005
	1014
	1030
	1051
	1076
	1084

	989
	1007
	1016
	1034
	1054
	1078
	1087

	990
	1008
	1019
	1038
	1055
	1079
	1088

9.2.2. encaminhe ao TCU, no prazo de 90 (noventa) dias contados da ciência deste Acórdão, a cópia dos contratos de concessão e dos respectivos termos aditivos dos 107 lotes do assentamento no Corredor da Biodiversidade, aí incluídos os 42 lotes em situação irregular, informando todas as medidas adotadas para a regularização da ocupação com o resultado dos procedimentos de cobrança instaurados;
9.3. determinar que a unidade técnica adote as seguintes medidas:
9.3.1. envie a cópia deste Acórdão, acompanhado do Relatório e da Proposta de Deliberação que o fundamenta, à Superintendência Regional do Incra no Estado do Paraná, para ciência e adoção das providências cabíveis, aí incluída a notificação de todos os beneficiários dos 107 lotes no assentamento no Corredor da Biodiversidade junto ao PA Celso Furtado em Quedas do Iguaçú - PR; e
9.3.2. promova o apensamento definitivo do presente processo ao TC Processo 028.172/2017-5, nos termos do art. 169, I, do RITCU, sem prejuízo de, no bojo do referido processo, promover o monitoramento das determinações prolatadas pelo item 9.2 deste Acórdão;'
5. A SR09/Incra-PR foi notificada da apreciação do Acórdão 1370/2018-TCU-Plenário, por meio do Ofício 0557/2018-TCU/SECEX-PR, de 22/6/2018 (peça 39) , conforme comprovante de peça 40.
6. Em atendimento às determinações insertas no Acórdão 1370/2018-TCU-Plenário, por meio do Ofício 44148/2018/SR (09) PR-G/SR (09) PR/INCRA-INCRA (peça 44, p. 1-2) , a SR09/Incra-PR encaminhou os documentos juntados aos presentes autos nas peças 43 a 72.
7. No âmbito do presente processo, a instrução da peça 35 examinou as medidas adotadas pela SR09/Incra-PR no cumprimento das determinações exaradas no Acórdão 2174/2014-TCU-Plenário e concluiu pela necessidade de realização de diligência nos seguintes termos:
IV - Conclusão
'21. Analisadas as justificativas apresentadas pela Superintendência Regional do Incra no Paraná, em atendimento às determinações contidas no Acórdão 2174/2014-TCU-Plenário, podemos verificar a seguinte situação:
- subitem 9.4 - A Superintendência comprovou que está realizando o desconto parcelado da multa consignada no item 9.2 deste Acórdão sobre os vencimentos do responsável;
- subitem 9.6 - a medida cautelar determinada pelo Tribunal foi acatada pelo Incra-PR;
- subitem 9.8.1 - a Entidade notificou as famílias ocupantes dos lotes no Corredor, fixando-se o prazo de 30 dias para a apresentação de defesa, mas não tomou as providências necessárias em todos os casos em que houve transferência de lote;
- subitem 9.8.3 - a Entidade realizou o levantamento dos beneficiários da reforma agrária que não residem no assentamento e os que possuam vínculos externos incompatíveis com o programa de reforma agrária e tomou as providências para a regularização das situações irregulares;
- subitem 9.8.4 - a Entidade não apresentou informações que comprovasse o atendimento desta determinação;
- subitem 9.8.5 - O Incra confirmou que suspendeu a regularização de trocas, substituições ou permutas de beneficiários nos Assentamentos Celso Furtado, Ireno Alves dos Santos e Marcos Freire, mas não comprovou a adoção de providências para a rescisão dos contratos irregulares já apurados no PA Ireno Alves dos Santos, no período de 16 a 25 de agosto (Ordens de Serviço SR - 09 45/2011 e 49/2011) que constatou 116 lotes ocupados de forma irregular.
22.	 As informações apresentadas pela Superintendência do Incra do Paraná na oitiva realizada em atendimento ao subitem 9.7 do Acórdão 2174/2014-TCU-Plenário foi apreciada pelo Tribunal em Sessão de 13/6/2018, Acórdão 1370/2018-TCU-Plenário, de relatoria do Ministro André Luís de Carvalho e nesse julgamento, o Tribunal decidiu determinar que à Superintendência mantenha a suspensão da autorização do corte da vegetação nos 42 lotes com ocupação irregular identificados na área denominada Corredor da Biodiversidade, até a devida regularização da ocupação desses lotes e o ressarcimento dos valores correspondentes ao dano causado pelo corte antecipado da madeira.
23.	 Decidiu determinar ainda que o Incra-PR encaminhe ao TCU, no prazo de 90 dias, a cópia dos contratos de concessão e dos respectivos termos aditivos dos 107 lotes do assentamento no Corredor da Biodiversidade e que a Secex-PR promova o apensamento definitivo do TC Processo 015.563/2012-0 aos presentes autos, para promover o monitoramento dessas determinações.
24.	 Diante dessa decisão adotada pelo Tribunal, que inclui providências a serem adotadas nos lotes criados no Corredor da Biodiversidade, que também é tratado no subitem 9.8.1 do Acórdão 2174/2014-TCU-Plenário, entendo ser conveniente realizar, preliminarmente, diligência junto à Superintendência do Incra do Paraná, para que, no prazo de 90 dias (definido no Acórdão 1370/2018-TCU-Plenário) , sejam solicitadas informações e documentos complementares que comprovem o atendimento das determinações do Acórdão 2174/2014-TCU-Plenário.
V - Proposta de Encaminhamento
25.	 Diante do exposto, com fulcro nos arts. 10, § 1º, e 11 da Lei 8.443/1992 c/c o art. 157 do RI/TCU, propõe-se que seja realizada, preliminarmente, diligência junto à Superintendência do Incra no Paraná, para que, no prazo de 90 dias, sejam apresentados os seguintes documentos/informações:
a) ato ou documento que criou os 107 lotes na área denominada 'Corredor da Biodiversidade'  com a identificação dos responsáveis pela sua criação e pareceres porventura emitidos;
b) levantamento da quantidade e valor da madeira ainda existente em cada um dos 42 lotes do Corredor em situação irregular relacionados na tabela a seguir;
	Lotes do Corredor da Biodiversidade considerados irregulares pelo Incra-PR 

	984
	992
	1009
	1023
	1047
	1060
	1081

	985
	993
	1012
	1025
	1049
	1062
	1082

	986
	998
	1013
	1027
	1050
	1073
	1083

	988
	1005
	1014
	1030
	1051
	1076
	1084

	989
	1007
	1016
	1034
	1054
	1078
	1087

	990
	1008
	1019
	1038
	1055
	1079
	1088

c) documentos que comprovem que essa Superintendência promoveu o levantamento de todos os beneficiários dos assentamentos localizados no Estado do Paraná que alienaram os seus lotes e que efetuou a notificação desses beneficiários, em atendimento ao disposto no subitem 9.8.4 do Acórdão 2174/2014-TCU-Plenário;
d) documentos que comprovem a adoção de providências para a rescisão dos contratos irregulares apurados no PA Ireno Alves dos Santos (Ordens de Serviço SR - 09 45/2011 e 49/2011) , que constatou 116 lotes ocupados de forma irregular, em atendimento ao disposto no subitem 9.8.5 do Acórdão 2174/2014-TCU-Plenário;
e) informar como pretende regularizar as situações de permutas e vendas de lote apuradas no PA Celso Furtado, incluídos os lotes do Corredor da Biodiversidade, se existem famílias excedentes nesse assentamento, já que uma das condicionantes para a regularização, nos termos do artigo 14 da Instrução Normativa Incra nº 70/2012 e Decreto 9311/2018 é a inexistência de candidatos excedentes no projeto de assentamento;
f) informar quais as providências adotadas por essa Superintendência para garantir que não ocorram danos ao Erário na antecipação do corte da madeira realizada pelos beneficiários do Corredor que permaneceram nos seus lotes, em que os valores da madeira foram incluídos nos contratos de concessão, para serem pagos quando do processo de titulação definitiva das parcelas rurais, tendo em vista que o valor da madeira existente inicialmente nos 107 lotes (R$ 66.944.218,39 segundo os cálculos realizados por essa Superintendência) , é muito superior ao valor da terra nua para fins de titulação e fora da realidade financeira dos assentados.'
8. A diligência foi autorizada no pronunciamento da unidade de peça 37 e realizada por intermédio do Ofício 0643/2018-TCU/SECEX-PR, de 17/7/2018 (peça 41) , que recebeu a ciência no dia 30/7/2018, conforme comprovante de peça 42.
9. A SR09/Incra-PR, em 30/10/2018 (peça 76) , requereu prorrogação de prazo por mais trinta dias para atendimento da diligência objeto do Ofício 643/2018-TCU/SECEX-PR, de 17/7/2018 (peça 41) , recebido em 30/7/2018 (peça 42) , que foi autorizado por meio do Acórdão 2675/2018-TCU-Plenário, relatoria do Ministro André Luís de Carvalho (peça 79) .
10. A SR09/Incra-PR foi notificada da apreciação do Acórdão 2675/2018-TCU-Plenário, por meio do Ofício 1234/2018-TCU/SECEX-PR, de 22/11/2018 (peça 101) , conforme comprovante de peça 102.
11. Em atendimento à diligência acima referida, por meio do Ofício 55541/2018/SR (09) PR¬G/SR (09) PR/INCRA-INCRA (peça 103, p. 2-4) , a SR09/Incra-PR encaminhou os documentos juntados aos presentes autos na peça 103, p. 5-11.
12. Por meio do Conecta-TCU, foram juntados aos presentes autos as peças 116 e 117, em atendimento ao Acórdão 1370/2018-TCU-Plenário, e as peças 118 a 121, em atenção ao Acórdão 2174/2014-TCU-Plenário.
13. Por oportuno, deve-se registrar que, por meio do Acórdão 2398/2020-TCU-Plenário, relatoria do Ministro André Luís de Carvalho (peça 123) , o TCU deu quitação a Nilton Bezerra Guedes (CPF XXX.189.359-XX) diante do integral recolhimento da multa aplicada pelo Acórdão 2174/2014-TCU-Plenário prolatado na Sessão Ordinária de 20/8/2014 (Ata 32/2014) , com a subjacente redução do valor da multa a partir da determinação proferida pelo Acórdão 2674/2016-TCU-Plenário na Sessão Ordinária de 19/10/2016 (Ata 41/2016) .
EXAME TÉCNICO 
Análise do atendimento das deliberações
Acórdão 2174/2014-TCU-Plenário
'9.2. rejeitar as razões de justificativa apresentadas pelos Senhor Nilton Bezerra Guedes, Superintendente Regional do Incra no Estado do Paraná, para aplicar-lhe a multa prevista no art. 58, III, da Lei 8.443/1992, no valor de R$ 40.000,00 (quarenta mil reais) , fixando o prazo de 15 (quinze) dias, a contar da notificação, para que comprove, perante o Tribunal, o recolhimento da dívida aos cofres do Tesouro Nacional, atualizada monetariamente na forma da legislação em vigor; 
9.3. autorizar, desde logo, nos termos do art. 28, II, da Lei 8.443/1992, a cobrança judicial da dívida, caso não atendidas as notificações; 
9.4. determinar que a Superintendência Regional do Incra, no Estado do Paraná, promova o desconto integral ou parcelado da multa consignada no item 9.2 deste Acórdão sobre os vencimentos do responsável, caso ele ainda permaneça como servidor federal, observados os limites previstos na legislação pertinente, nos termos do art. 28, I, da Lei 8.443/1992 c/c o art. 219, I, do Regimento Interno do TCU; 
9.5. com fulcro no art. 60 da Lei 8.443/1992 c/c o art. 270 do Regimento Interno do TCU, decretar a inabilitação do Sr. Nilton Bezerra Guedes para o exercício de cargo em comissão ou função de confiança na administração pública federal, pelo período de 6 (seis) anos, informando o Ministério do Planejamento, Orçamento e Gestão sobre a referida medida para a adoção das providências pertinentes ao cumprimento da aludida inabilitação;'
Providências adotadas
14. Conforme indicado no parágrafo 3 acima, o Acórdão 2674/2016-TCU-Plenário tornou insubsistente o subitem 9.5 do Acórdão 2174/2014-TCU-Plenário e também alterou o valor da multa prevista no subitem 9.2 para R$ 25.000,00. 
15. Em face da comprovação do recolhimento integral da multa, este Tribunal expediu a quitação para o Sr. Nilton Bezerra Guedes, por intermédio do Acórdão 2398/2020-TCU-Plenário (peça 123) .
Análise
16. Assim, considera-se cumprida a determinação inserta no item 9.4 do Acórdão 2174/2014-TCU-Plenário.
Acórdão 2174/2014-TCU-Plenário
'9.6. conceder medida cautelar, com fundamento no art. 276 do Regimento Interno do TCU, de sorte a suspender a autorização dada pela Superintendência Regional do Incra no Estado do Paraná ou mesmo a prática de qualquer ato que resulte no corte da vegetação nativa, na área denominada Corredor da Biodiversidade, em decorrência do plano de manejo que precedeu a criação dos 107 (cento e sete) lotes de assentamento de que tratam estes autos; 
9.7. em observância ao § 3º, do art. 276, do Regimento Interno do TCU, determinar que a Secex/PR promova a oitiva da Superintendência Regional do Incra no Estado do Paraná, bem como dos assentados interessados, para que, querendo, se pronunciem sobre as falhas que ensejaram a adoção da medida cautelar deferida segundo o item 9.6 deste Acórdão;'
Providências adotadas
17. Por meio do  Acórdão 1370/2018-TCU-Plenário, após as devidas oitivas, este Tribunal apreciou a medida cautelar concedida pelo item 9.6 do Acórdão 2174/2014-TCU-Plenário e decidiu  revogá-la em relação aos 65 lotes com a garantia correspondente à madeira retirada nos respectivos contratos de concessão (item 9.1 do Acórdão 1370/2018-TCU-Plenário) e manteve a suspensão da autorização da prática de qualquer ato tendente a resultar no corte da vegetação decorrente do plano de manejo que precedeu a criação do assentamento na área do Corredor da Biodiversidade para os demais 42 lotes, até a devida regularização da ocupação desses lotes e o ressarcimento dos valores correspondentes ao dano causado pelo corte antecipado da madeira (item 9.2.1 do Acórdão 1370/2018-TCU-Plenário) .
Análise
18. Desta forma, pode-se considerar parcialmente cumprida a determinação do item 9.6 do Acórdão 2174/2014-TCU-Plenário. 
19. Porém, considerando que o monitoramento da suspensão da autorização da prática de qualquer ato tendente a resultar no corte da vegetação decorrente do plano de manejo que precedeu a criação do assentamento na área do Corredor da Biodiversidade para os 42 lotes considerados irregulares, até a devida regularização da ocupação desses lotes e o ressarcimento dos valores correspondentes ao dano causado pelo corte antecipado da madeira, será realizado no item 9.2.1 do Acórdão 1370/2018-TCU-Plenário, entende-se dispensável a continuidade do monitoramento do item 9.6 do Acórdão 2174/2014-TCU-Plenário.
Acórdão 2174/2014-TCU-Plenário
'9.8. determinar à Superintendência do Incra no Estado do Paraná que, no prazo máximo de 180 (cento e oitenta) dias, logo após assegurar o contraditório e a devida ampla defesa a todos os interessados, adote as seguintes providências:
9.8.1. promova, caso a defesa dos interessados não se mostre plenamente adequada, a rescisão de todos os contratos de concessão de uso dos lotes criados na área denominada Corredor da Biodiversidade, cujos beneficiários descumpriram as Cláusulas Primeira e Segunda dos respectivos termos aditivos, incluindo nessas rescisões os beneficiários que assinaram o termo aditivo e depois transferiram o lote, assim como os beneficiários que exploraram a madeira em desacordo com o plano de manejo, adotando também as medidas necessárias ao ressarcimento do valor correspondente à madeira retirada por cada um dos beneficiários;'
Providências adotadas 
20. Essa determinação foi inicialmente examinada na instrução da peça 35 da seguinte forma:
'5.3.1 Quanto ao item 9.8.1, a Superintendência expediu a Ordem de Serviço 123 para designar equipe de trabalho com o objetivo de proceder as notificações das famílias ocupantes dos lotes no Corredor, bem como outras medidas com relação a irregularidades ocupacionais do Projeto de Assentamento Celso Furtado. Informou que as famílias foram devidamente notificadas, fixando-se o prazo de 30 dias para a apresentação de defesa.
5.3.2 O Incra argumenta que embora tenha celebrado os termos aditivos voltados para o controle e o monitoramento da exploração e plano de manejo da madeira, vigora naquele Instituto o entendimento jurídico veiculado pela Informação CGA 101/2007, da Coordenação-Geral Agrária, que recomendou que o Plano de Desenvolvimento do Assentamento - PDA preveja a forma e os limites de exploração da madeira pelo assentado, mediante aditivação dos contratos de concessão de uso, porém sem perder de vista a titularidade da madeira individualizada em cada lote rural. Dessa forma, o Incra entende que sua atuação possui caráter orientativo e não existe a possibilidade de ocorrer dano ao Erário, pois os valores referentes à antecipação do corte da madeira serão computados ao final, quando do processo de titulação definitiva das parcelas rurais (peça 19, p. 6) .
5.3.2 As justificativas apresentadas pelos beneficiários foram analisadas e desse trabalho constatou-se que em 67 dos 107 lotes do Corredor as situações encontradas conduz como melhor solução, a permanência das famílias nos lotes, pois embora essas famílias tenham antecipado o corte e comercialização da madeira, elas se mantiveram na área para a qual foram selecionadas, que estão produzindo, evidenciando que os recursos da venda da madeira foram utilizados na produção do lote. Segundo os técnicos da Divisão de Desenvolvimento de Projetos de Assentamentos, essas famílias estão na área desde o início de sua implantação e vêm demonstrando o interesse no desenvolvimento do lote.
5.3.3 O levantamento realizado pela Superintendência do Incra no Paraná identificou nos outros 40 lotes do corredor, a seguinte situação:
- 4 lotes estão com processo de reintegração de posse em andamento e 2 que estavam com processo de reintegração, os ocupantes irregulares abandonaram o lote depois de retirar a madeira e duas famílias, que já haviam sido selecionadas em 2008, puderam tomar posse do lote e iniciar suas atividades na área e por essa razão foi solicitada a extinção da ação possessória. 
- 13 lotes em que foram identificadas a realização de permutas de lotes entre beneficiários do Projeto de Assentamento Celso Furtado e entre beneficiários dos assentamentos Ireno Alves dos Santos, 10 de Maio e Terceira Conquista da União
- 21 lotes que foram identificadas a realização de venda das áreas após a retirada da madeira.
5.3.4 A equipe do Incra, para os casos de permuta de lote, entende que as situações encontradas podem ser regularizadas desde que os permutantes assumam os ônus decorrentes de cada um dos lotes, principalmente nos casos daqueles com reflorestamento. Quanto aos casos em que foram constatadas vendas dos lotes, a Equipe informou que serão interpostas ações judiciais visando a cobrança dos valores referentes à madeira retirada.'
21. Na conclusão da instrução da peça 35, o auditor instrutor destacou para o subitem 9.8.1 que 'a Entidade notificou as famílias ocupantes dos lotes no Corredor, fixando-se o prazo de 30 dias para a apresentação de defesa, mas não tomou as providências necessárias em todos os casos em que houve transferência de lote' (peça 35, p. 10) .
22. Assim, com vista a examinar melhor esta questão, foi proposto a realização de diligência junto à SR09/Incra-PR para que encaminhasse as seguintes informações/documentos:
a) ato ou documento que criou os 107 lotes na área denominada 'Corredor da Biodiversidade' com a identificação dos responsáveis pela sua criação e pareceres porventura emitidos;
	b) levantamento da quantidade e valor da madeira ainda existente em cada um dos 42 lotes do Corredor em situação irregular relacionados na tabela a seguir:
	Lotes do Corredor da Biodiversidade considerados irregulares pelo Incra-PR 

	984
	992
	1009
	1023
	1047
	1060
	1081

	985
	993
	1012
	1025
	1049
	1062
	1082

	986
	998
	1013
	1027
	1050
	1073
	1083

	988
	1005
	1014
	1030
	1051
	1076
	1084

	989
	1007
	1016
	1034
	1054
	1078
	1087

	990
	1008
	1019
	1038
	1055
	1079
	1088

d) documentos que comprovem a adoção de providências para a rescisão dos contratos irregulares apurados no PA Ireno Alves dos Santos (Ordens de Serviço SR - 09 45/2011 e 49/2011) , que constatou 116 lotes ocupados de forma irregular, em atendimento ao disposto no subitem 9.8.5 do Acórdão 2174/2014-TCU-Plenário;
 (...) f) informar quais as providências adotadas por essa Superintendência para garantir que não ocorram danos ao Erário na antecipação do corte da madeira realizada pelos beneficiários do Corredor que permaneceram nos seus lotes, em que os valores da madeira foram incluídos nos contratos de concessão, para serem pagos quando do processo de titulação definitiva das parcelas rurais, tendo em vista que o valor da madeira existente inicialmente nos 107 lotes (R$ 66.944.218,39 segundo os cálculos realizados por essa Superintendência) , é muito superior ao valor da terra nua para fins de titulação e fora da realidade financeira dos assentados.
23. Por meio do Ofício 48878/2018/SR (09) PR-G/SR (09) PR/INCRA-INCRA (peça 76, p. 2-19) , a SR09/Incra-PR em relação aos itens acima referidos encaminhou as seguintes informações/documentos:
a) Seguem como Anexo I, a Portaria de Criação e suas retificações, sendo que a retificação de 01/12/2008 é a que trata da criação dos lotes no 'Corredor de Biodiversidade' (SEI 2041419) ; Memorando/INCRA/D/406 de 29/07/2008 (SEI 2041444) e Ofício INCRA/G/4774 de 22/10/2008 para o Instituto Ambiental do Paraná (SEI 2041457) ;
b) Os Aditivos aos Contratos de Concessão de Uso previam cortes em 6 anos, tendo sido sua data inicial em 2010, portanto, não cabe informar se ainda há madeira nos lotes irregulares, pois o tempo previsto para corte bem como o ciclo final daquelas árvores já se encerrou;
 (...) d) Após mudanças na legislação com o Decreto nº 9.311 de 15 de março de 2018, estaremos revisando os casos de ocupação irregular no PA Ireno Alves dos Santos, em cumprimento ao que preconiza a O.S. Nº 2383/2018 supracitada;
 (...) f) Com relação a esse ponto, podemos informar que a previsão de pagamento dessas benfeitorias está acordada nos Aditivos aos Contratos de Concessão de Uso, definindo que o pagamento ocorrerá no momento da Titulação, o que ainda não ocorreu
Análise
24. Em atendimento ao item 9.2.2 do Acórdão 1370/2018-TCU-Plenário, foram juntados aos presentes autos, em 10/10/2018, cópia dos processos dos beneficiários assentados no Corredor da Biodiversidade junto ao PA Celso Furtado em Quedas do Iguaçú - PR (peças 45-69) .
25. Examinando os mencionados processos (Anexo I) , verificou-se que, em relação aos lotes considerados irregulares no item 9.2.1 do Acórdão 1370/2018-TCU-Plenário, encontrou-se a seguinte situação:
	Situação
	Lotes
	Quant.

	Processos não encaminhados
	1014,  1062
	2

	Ocupação Irregular, Notificado e Sem Decisão
	984, 985, 986, 990, 998, 1007, 1009, 1012, 1013, 1019, 1025, 1034, 1047, 1049,1050, 1051, 1073, 1076, 1082, 1084, 1087, 1088
	22

	Processos Administrativos para Cobrança Judicial
	988, 993, 1008, 1027, 1030, 1038, 1054, 1055, 1060, 1079, 1081, 1083
	12

	Manutenção do Assentado
	989, 992, 1005, 1016, 1023, 1078
	6

	Total
	42

26. Verificou-se que, apesar da SR09/Incra-PR demonstrar estar tomando providências no sentido de buscar o ressarcimento do valor correspondente à madeira retirada por cada um dos beneficiários infratores, ela não demonstrou ter adotado medidas em direção de rescindir os contratos de concessão de uso (CCUs) desses beneficiários. 
27. Por meio do Ofício 44148/2018/SR (09) PR-G/SR (09) PR/INCRA-INCRA (peça 43, p. 3-4) , a SR09/Incra-PR informou a respeito da cobrança dos recursos florestais o seguinte:
3. Informa-se ainda que os recursos florestais dos seguintes lotes estão em fase de cobrança administrativa, ainda sem recuperação dos valores: 984, 986, 988, 990, 992, 993, 998, 1012, 1013, 1019, 1025, 1027, 1030, 1034, 1038, 1039, 1049, 1050, 1054 e 1055. Demais lotes estão regulares e os recursos florestais serão cobrados no advento da emissão dos títulos definitivos.
28. Assim, deve-se continuar o monitoramento do item 9.8.1 do Acórdão 2174/2014-TCU-Plenário, pois ele encontra-se em cumprimento. 
Acórdão 2174/2014-TCU-Plenário
'9.8.2. oportunize aos beneficiários de contratos de concessão que se enquadrem no item 9.8 deste Acórdão prazo para que se manifestem acerca das falhas descritas nestes autos, em atenção ao princípio constitucional da ampla defesa;' 
Providências adotadas 
29. Essa determinação foi inicialmente examinada na instrução da peça 35 da seguinte forma:
'5.4.1. O relatório elaborado pela Divisão de Desenvolvimento de Projetos de Assentamentos informou que as notificações foram realizadas e foi concedido prazo de 30 dias para a manifestação dos ocupantes dos lotes, garantindo assim o acesso ao contraditório e ampla defesa a todas as famílias (peça 19, p. 36) .'
Análise
30. Embora os ocupantes dos lotes foram notificados para se manifestarem no prazo de 30 dias, elas não se aplicam aos beneficiários que abandonaram os lotes após a assinatura dos CCUs.
31. A matéria é regulamentada pela Instrução Normativa Incra 99/2019, que prevê o seguinte:
'Art. 47. O CCU, a CDRU e o TD serão resolvidos ou rescindidos pelo Incra nas seguintes situações:
I - descumprimento das cláusulas resolutivas, após ser oportunizada a regularização.
II - em caso de abandono da parcela, que será caracterizada se o beneficiário deixar de explorá-la por período superior a 120 (cento e vinte) dias, sem justificativa comunicada ao Incra.
III - constatada a falsidade dos documentos pessoais apresentados por ocasião da homologação do beneficiário.
IV - por desistência formal apresentada pelo beneficiário ao Incra, hipótese em que o título será rescindido.
Parágrafo Único. Em caso de beneficiário transferido de parcela, a critério do Incra, o título originário será cancelado e substituído pelo novo instrumento, respeitado o prazo do documento originário.
 (...) 
Art. 49. Na resolução do CCU, da CDRU ou do TD será garantido ao beneficiário o direito ao contraditório e à ampla defesa.
§ 1º Constatada situação que possa ensejar a resolução do instrumento de titulação, o beneficiário será notificado para apresentar defesa no prazo de 30 (trinta) dias.
§ 2º Antes da resolução do CCU, da CDRU ou do TD, será dada oportunidade ao assentado de adimplir a cláusula contratual descumprida, quando cabível.
§ 3º Caso não sejam apresentados quaisquer justificativas ou documentos comprobatórios, a Divisão de Desenvolvimento (SR-00/D) opinará pela resolução do título, encaminhando os autos para despacho do Superintendente Regional, na forma do Anexo VII.'
32. Conforme comentado no item 25 desta instrução, a SR09/Incra-PR não demonstrou ter adotado medidas em direção de rescindir os CCUs dos beneficiários irregulares que abandonaram os lotes. Assim, o Incra cumpriu a determinação apenas em relação aos beneficiários que permaneceram nos lotes.
33. Desta forma, tem-se que este item encontra-se em cumprimento. 
Acórdão 2174/2014-TCU-Plenário
'9.8.3. realize o levantamento dos beneficiários da reforma agrária que não residem no assentamento e os que possuam vínculos externos incompatíveis com o programa de reforma agrária ou que não explorem economicamente as suas parcelas, para fins da devida regularização;'
Providências adotadas 
34. Essa determinação foi inicialmente examinada na instrução da peça 35 da seguinte forma:
'5.5.1 A Superintendência do Incra alegou que sua capacidade operacional está muito aquém do necessário em razão da quantidade de famílias, das dimensões das áreas dos assentamentos e da complexidade de ações desenvolvidas e a sua atuação é de forma pontual na região. O último trabalho específico foi o levantamento em todos os lotes do Projeto de Assentamento Celso Furtado, realizado por equipe multidisciplinar, que identificou situações de irregularidade, concluindo pela regularização de algumas famílias que preenchiam os requisitos e ações de reintegração de posse dos lotes, que somam atualmente 25 processos (peça 19, p. 37 a 41) .
5.5.2 A análise realizada pelo Incra identificou 21 beneficiários que possuem vínculos públicos, como professores municipais, agentes comunitários de saúde, cozinheiros, zeladores, vereadores, etc. O Incra, para todos os casos apurados de vínculos públicos constatados, entende que as atividades que esses beneficiários desenvolvem fora do Assentamento não prejudicam as atividades produtivas dos lotes e alguns são professores que atuam em escolas localizadas dentro do Assentamento.
5.5.3 Quanto a beneficiários de lotes do PA Celso Furtado que possuem vínculos com entidades privadas, o Incra-PR relacionou as seguintes situações:
	LOTE
	BENEFICIÁRIO
	VÍNCULO
	SITUAÇÃO

	157
	Laudina Libera Rosin
	Sócia da Transporte de Cargas Tonello Ltda., de Francisco Beltrão-PR (transporte de carga) 
	Notificada, não apresentou justificativa.

	196
	Dilmar de Oliveira
	Sócio da DM Têxtil Com. Representação Ltda. de Jaraguá do Sul-SC (comércio varejista de roupas) 
	Notificado, alegou que nunca teve empresa em seu nome e apresentou BO como vítima de estelionato.

	227
	José Maria Ferreira
	Sócio da JM - Mat. Construção e Construtora, de Quedas do Iguaçu/PR
	Não foi possível localizá-lo pois nãose encontra mais no assentamento.

	376
	Valderi Castro Barboza
	Sócio da Valderi Castro Barboza & Cia Ltda., de Espigão Alto do Iguaçu-PR (Transporte Passageiros) 
	Não foi possível localizá-lo pois nãose encontra mais no assentamento.

	494
	Reginaldo Roberto Kosmoski
	empresa individual Reginaldo Roberto Kosmoski, CNPJ: 11.535.158/0001-82, Rio Bonito do Iguaçu/PR (montagem de móveis) 
	Não foi possível localizá-lo pois nãose encontra mais no assentamento.

5.5.4. O Incra-PR manifestou-se pelo cancelamento do contrato de concessão da Senhora Laudina Libera Rosin, visto que após o prazo concedido, não houve apresentação de justificativas para a sua situação. Os senhores José Maria Ferreira, Valderi Castro Barbosa e Reginaldo Roberto Kosmoski não foram localizados, mas o Instituto está providenciando novas notificações para que sejam apresentadas as justificativas para as situações apontadas. 
5.5.5. Em relação à situação do Senhor Dilmar de Oliveira (lote 196) , devido a apresentação de boletim de ocorrência expedido em virtude de utilização de seu nome de forma ilegal, foi proposto sua manutenção do lote, o que foi acatado pelo Senhor Superintendente Regional.'
35. Na conclusão da instrução da peça 35, o auditor instrutor destacou para o subitem 9.8.3 que:
'14. Quanto ao levantamento realizado pela Incra dos beneficiários da reforma agrária que não residem no assentamento e os que possuam vínculos externos incompatíveis com o programa de reforma agrária (subitem 9.8.3) , podemos considerar que a determinação foi atendida, pois as situações de vínculos públicos apurados ocorreram após os assentados assumirem suas parcelas e a inclusão no Programa de Reforma Agrária não pode ser fator impeditivo de assumir cargo público, desde que essa situação não afete a produção do lote, o que o Instituto informa que não ocorreu. Com relação aos beneficiários com vínculos privados incompatíveis, o Incra tomou as medidas necessárias ao saneamento das situações irregulares apuradas.'
Análise
36. Anuímos com a conclusão da instrução da peça 35 para considerar cumprida o item 9.8.3 do Acórdão 2174/2014-TCU-Plenário.
Acórdão 2174/2014-TCU-Plenário
'9.8.4. notifique todos os beneficiários dos assentamentos localizados no Estado do Paraná que alienaram os seus lotes, para o exercício da ampla defesa, alertando-os de que os seus contratos de concessão de uso poderão ser rescindidos, observado o prazo de 30 (trinta) dias para apresentação de defesa, nos termos do artigo 9º da Instrução Normativa Incra n.º 71/2012;'
Providências adotadas 
37. Essa determinação foi inicialmente examinada na instrução da peça 35 da seguinte forma:
'5.6.1. O Incra alegou que, nos casos de venda de lotes, os beneficiários do programa de reforma agrária que resolveram desistir de seus lotes e o repassaram a terceiros, em grande parte dos casos não são localizados, dificultando a realização de notificações. 
5.6.2 Mesmo consciente dessa situação, foram notificadas as famílias nos casos de venda e também de permuta de lotes que, após analisadas suas defesas, foram comunicadas do indeferimento de seus pedidos para a regularização da situação. Foram apurados que 39 lotes se encontram nessa situação no PA Celso Furtado e, segundo o Incra-PR, há possibilidade de que os atuais ocupantes ingressem com recurso perante o Comitê de Decisão Regional (COR) , solicitando revisão da decisão (peça 19, p. 42 a 44) .
5.6.3 Informou que a atuação do Incra no Estado do Paraná nos casos de alienação de lotes, em decorrência do contido na IN 71/2012, são divididas em duas situações:
a) beneficiários que infringiram cláusulas ou condições estabelecidas no contrato celebrado com o Incra ou na legislação;
b) não beneficiários que ocupem áreas situadas em projetos de assentamento sem autorização do Incra.
5.6.4 Quando foi constatada a alienação de lotes, em praticamente todos os casos o assentado já repassou o lote para outra família e neste caso, procede-se o cancelamento do contrato daquele que vendeu e notifica a família que está no lote, para apresentação de justificativa e análise do caso específico. Na maioria dos casos, no entanto, não é possível a notificação do assentado que vendeu o lote, pois normalmente ocorre o abandono do assentamento.
5.6.5 O Incra entende que se forem atendidas as condicionantes do art. 14 da IN 71/2012, a família irregular poderá ser homologada. Em não sendo possível a regularização, é instruído processo para reintegração de posse, encaminhado à Procuradoria Federal Especializada do Incra que solicita à Procuradoria Federal/AGU, o ingresso da competente ação possessória perante a Justiça Federal.' 
38. Na conclusão da instrução da peça 35, o auditor instrutor destacou para o subitem 9.8.4 que 'a Entidade não apresentou informações que comprovasse o atendimento desta determinação'
39. Assim, com vista a examinar melhor esta questão, foi proposto a realização de diligência junto à SR09/Incra-PR para que encaminhasse:
c) documentos que comprovem que essa Superintendência promoveu o levantamento de todos os beneficiários dos assentamentos localizados no Estado do Paraná que alienaram os seus lotes e que efetuou a notificação desses beneficiários, em atendimento ao disposto no subitem 9.8.4 do Acórdão 2174/2014-TCU-Plenário;
40. Em relação ao item acima, a SR09/Incra-PR informou no Ofício 48878/2018/SR (09) PR-G/SR (09) PR/INCRA-INCRA (peça 76, p. 2-19) que:
c) Compomos recentemente, por ordem da Diretoria de Desenvolvimento do INCRA Sede, o Núcleo Regional de Supervisão e Regularização Ocupacional através da Ordem de Serviço Nº 2383/2018/SR (09) PR-G/SR (09) PR/INCRA, de Anexo II [peça 76, p. 18-19], para proceder o levantamento de ocupantes irregulares até a titulação definitiva em todos os 327 Projetos de Assentamento do Estado, o que deverá ocorrer de forma morosa devido ao quadro pessoal reduzido da autarquia envolvendo questões de cunho administrativo versus o número de famílias homologadas, aproximadamente 19 mil.
Análise
41. Conforme a informação da SR09/Incra-PR, o levantamento de ocupantes irregulares até a titulação definitiva em todos os 327 projetos de assentamento do estado encontra-se em execução.
42. Assim, deve-se considerar que item 9.8.4 do Acórdão 2174/2014-TCU-Plenário encontra-se em cumprimento.
Acórdão 2174/2014-TCU-Plenário
'9.8.5. suspenda, no prazo de 15 (quinze) dias, a regularização dos pedidos de aquisição ou ocupação de parcela nos assentamentos Celso Furtado, Marcos Freire e Ireno Alves dos Santos, que se encontrem em andamento, enquanto se verificar a existência de excedentes dentro da área desses assentamentos, esclarecendo que, em vista do que dispõe o artigo 14 da Instrução Normativa Incra nº 70/2012, a regularização destes pedidos fica condicionada ao atendimento concomitante das seguintes condições: 
9.8.5.1. emissão há mais de dez anos de contrato ou título originário, ou outro documento similar, contados da data em que o ocupante irregular foi notificado; 
9.8.5.2. inexistência de candidatos excedentes no projeto de assentamento interessados na parcela; 
9.8.5.3. observância, pelo candidato, dos requisitos de elegibilidade para ser beneficiário da reforma agrária; 
9.8.5.4. quitação ou assunção pelo interessado, até a data de assinatura do contrato de concessão de uso, dos débitos relativos ao Crédito de Instalação, concedidos aos beneficiários anteriores;'
Providências adotadas 
43. Essa determinação foi inicialmente examinada na instrução da peça 35 da seguinte forma:
'16. Relativamente às situações de permuta e vendas de lotes, a Superintendência do Incra no Paraná não demonstrou que tenha tomado as providências cabíveis nos casos apurados pelos servidores do Incra no PA Ireno Alves dos Santos (Ordens de Serviço SR - 09 45/2011 e 49/2011) , que constatou 116 lotes ocupados de forma irregular (peça 10) em que o Tribunal apontou a omissão da Superintendência do Incra no Paraná na adoção das providências legais exigidas para sanar as situações irregulares. 
17. Constatadas as situações irregulares de venda ou permuta de lotes, o Incra-PR deveria notificar o beneficiário que alienou ilegalmente a parcela, que seu contrato será rescindido, estipulando-se prazo de 30 dias para apresentação de defesa e deveria também notificar o terceiro que está ocupando ilegalmente, sem autorização do Incra, a parcela alienada, para desocupar a área no prazo de 15 (quinze) dias, nos termos do artigo 6º da IN Incra 71/2012.
18. Recentemente foi publicado o Decreto 9311/2018, que dispõe sobre o processo de seleção, permanência e titulação das famílias beneficiárias do Programa Nacional de Reforma Agrária. Esse Decreto determina que se for identificada ocupação de parcela por família não beneficiária do PNRA, o Incra deverá notificá-la para a imediata desocupação da área, mas se essa família puder ser regularizada, o ocupante será notificado para apresentar pedido de regularização acompanhado da documentação pertinente (artigo 19, caput e § 1º) . No entanto, essa regularização só pode ser realizada se a ocupação da parcela ocorreu antes de 22/12/2015 e não existir candidatos excedentes para o projeto de assentamento (artigo 21) .
19.	 A inexistência de cadastro de excedentes nos Projetos de Assentamento Ireno Alves dos Santos e Marcos Freire em Rio Bonito do Iguaçu - PR não pode ser argumento para justificar a regularização das situações de vendas e permutas irregulares, pois esses projetos são contíguos ao Projeto de Assentamento Celso Furtado que surgiram da desapropriação da Fazenda Giacometti. O próprio Incra, nas suas justificativas informou que ofereceu às famílias excedentes do PA Celso Furtado vagas em outros projetos de assentamento.
20.	 Diante dessa situação, podemos concluir que essa determinação não foi cumprida pela Superintendência do Incra no Paraná.'
44. Na conclusão da instrução da peça 35, o auditor instrutor destacou para o subitem 9.8.5 que:
O Incra confirmou que suspendeu a regularização de trocas, substituições ou permutas de beneficiários nos Assentamentos Celso Furtado, Ireno Alves dos Santos e Marcos Freire, mas não comprovou a adoção de providências para a rescisão dos contratos irregulares já apurados no PA Ireno Alves dos Santos, no período de 16 a 25 de agosto (Ordens de Serviço SR - 09 45/2011 e 49/2011) que constatou 116 lotes ocupados de forma irregular.
45. Assim, com vista a examinar melhor esta questão, foi proposto a realização de diligência junto à SR09/Incra-PR para que encaminhasse as seguintes informações/documentos:
e) informar como pretende regularizar as situações de permutas e vendas de lote apuradas no PA Celso Furtado, incluídos os lotes do Corredor da Biodiversidade, se existem famílias excedentes nesse assentamento, já que uma das condicionantes para a regularização, nos termos do artigo 14 da Instrução Normativa Incra nº 70/2012 e Decreto 9311/2018 é a inexistência de candidatos excedentes no projeto de assentamento;
46. Por meio do Ofício 44148/2018/SR (09) PR-G/SR (09) PR/INCRA-INCRA (peça 43, p. 2) , a SR09/Incra-PR informou o seguinte:
4. A regularização da ocupação dos lotes com posseiros sem contrato de concessão de uso - CCU's ainda carece do vencimento de questões administrativas no tocante aos candidatos excedentes. Lembramos que o Acórdão 2174/2014 TCU, dentre outros mandamentos, ordenou esta SR (09) /PR a suspender a regularização dos pedidos de aquisição ou ocupação de parcela no PA Celso Furtado, enquanto se verificar a existência de excedentes dentro da área desses assentamento. Ademais, vale também lembrar que apenas recentemente foram levantadas as restrições acarretadas pelo Acórdão 775/2016 do TCU, que suspendia cautelarmente a possibilidade desta autarquia homologar novas famílias nos projetos de assentamento em todo país; bem como recentemente foi editado o Decreto 9311 de 15 de março de 2018, que revogando o também recente Decreto 8738/2016, passou a disciplinar o processo de seleção de famílias, aí incluindo as excedentes e/ou também irregulares (ainda pendente de regulamentação interna nesta autarquia) .
47. O atendimento do item 'e' foi realizado por meio do Ofício 55541/2018/SR (09) PRG/SR (09) PR/INCRA-INCRA (peça 103, p. 2-3) nos seguintes termos:
'2. Em primeiro lugar, como é sabido, a questão dos excedentes está sendo dirimida no processo 54200.002483/201463, à luz da Nota 00129/2018/PROC/PFEINCRAPR/PGF/AGU (em anexo) . Em tal documento a PFE/INCRA afirma que a lista de excedentes a que se refere o inciso 3º do art. 19 da lei 8629/93 contém os indivíduos e famílias já selecionados e homologados e não contemplados em razão da capacidade do projeto de assentamento. Afirma ainda a Procuradoria que (...) em não se tratando de famílias homologadas, não se configura a 'lista de excedentes' em referência como impeditivo à regularização de ocupantes irregulares';
3. Após a manifestação da PFE/INCRA/PR, o Serviço de Implantação de PA's da Divisão de Obtenção (T2) informa no mesmo processo 54200.002483/201463: 'não há documentos sob a guarda do Serviço de Implantação, referente as famílias excedentes cadastradas no PA Celso Furtado. Informo também que foram efetuadas pesquisas dos CPF's referentes ao Ofício (1569680) no Sistema SIPRA MÓDULO CANDIDATO, foram encontrados registros de: Silvio Soares Fragoso e Alzira Ribeiro da Silva, Itacir José de Andrade, Silvana Maria Christoffoli, Ilario Kruczczki Licheski e Vanderlei Altevogt, eram Candidatos ao Programa Nacional de Reforma Agrária, que não foram contemplados pela limitação quantitativa de vagas nos lotes do PA Celso Furtado. Após a homologação foram realizados vários trabalhos no Projeto de Assentamento supervisionados pela Divisão de Desenvolvimento, a chefe de Divisão da época solicitou todos os cadastros das famílias excedentes, que foram enviados à SR (09) D, não ficando nenhum cadastro na SR (09) T2';
4. Em sequência, o Chefe de Divisão de Desenvolvimento (D) , Fabrício Melfi despacha em resposta ao Chefe de Divisão de Obtenção (T) : 'Acredito que por equívoco a informação quanto aos excedentes não esclarece se os constantes do módulo candidato, conforme levantado pelo serviço, contaram da relação de HOMOLOGADOS JUNTO AO SIPRA à época, assim solicito a complementação da informação'. Em sequência o T2, responde: 'Retorno o presente informando que, os nomes que foram pesquisados no Sistema SIPRA, são os citados no Ofício. Os quais aparecem no MÓDULO CANDIDATO como ocupantes do PA Celso Furtado corredor/reserva.' Por fim, o Chefe de Divisão de Desenvolvimento faz novos questionamentos documento 2270957 (em anexo) , sendo que atualmente o processo está novamente com vistas ao T2;
5. Tudo leva a crer que realmente não há lista de excedentes no PA Celso Furtado, podendo esta SR (09) /PR começar um trabalho de regularização das permutas e vendas de lote realizadas até 22/12/2015, conforme permite o Art. 21, I, do Decreto 9311/2018. Desta forma, os servidores envolvidos com o Plano Regional de Supervisão Ocupacional em trâmite no processo 54000.147933/201826 farão a programação das atividades no PA a partir do ano de 2019, tendo como apoio para recebimento de documentos o portal da Sala da Cidadania Digital - saladacidadania.incra.gov.br.'
Análise
48. Conforme consta no item 44 desta instrução o Incra confirmou que suspendeu a regularização de lotes nos assentamentos Celso Furtado, Ireno Alves dos Santos e Marcos Freire. Em relação à existência de candidatos excedentes o Incra informou, no item 47 desta instrução, que:
'5. Tudo leva a crer que realmente não há lista de excedentes no PA Celso Furtado, podendo esta SR (09) /PR começar um trabalho de regularização das permutas e vendas de lote realizadas até 22/12/2015, conforme permite o Art. 21, I, do Decreto 9311/2018.'
49. O disposto no artigo 14 da Instrução Normativa Incra 70/2012 não mais é aplicável, pois esta norma foi revogada pela Instrução Normativa 97/2018, que também já foi revogada pela Instrução Normativa 99/2019, que se encontra em vigor.
50. Assim, considerando-se o principal comando de suspensão de regularização de parcelas nos assentamentos citados até a verificação de candidatos excedentes nesses PAs, pode-se considerar parcialmente cumprida a determinação do item 9.8.5 do Acórdão 2174/2014-TCU-Plenário.
Acórdão 1370/2018-TCU-Plenário
'9.2. determinar que a Superintendência Regional do Incra no Estado do Paraná adote as seguintes medidas:
9.2.1. mantenha a suspensão da autorização da prática de qualquer ato tendente a resultar no corte da vegetação decorrente do plano de manejo que precedeu a criação do assentamento na área do Corredor da Biodiversidade para os lotes a seguir indicados, até a devida regularização da ocupação desses lotes e o ressarcimento dos valores correspondentes ao dano causado pelo corte antecipado da madeira:
	Lotes do Corredor da Biodiversidade considerados irregulares pelo Incra-PR

	984
	992
	1009
	1023
	1047
	1060
	1081

	985
	993
	1012
	1025
	1049
	1062
	1082

	986
	998
	1013
	1027
	1050
	1073
	1083

	988
	1005
	1014
	1030
	1051
	1076
	1084

	989
	1007
	1016
	1034
	1054
	1078
	1087

	990
	1008
	1019
	1038
	1055
	1079
	1088

Providências adotadas 
51. A SR09/Incra-PR promoveu a notificação dos beneficiários do Corredor da Biodiversidade a respeito dos termos do Acórdão 1370/2018-TCU-Plenário, informando-os (peça 43, p. 4-11) :
'em especial a respeito dos seguintes pontos: 1) Da revogação da medida cautelar que impedia a prática de qualquer ato que resulte corte da vegetação nativa, na área denominada 'Corredor da Biodiversidade', em relação, apenas, aos 65 lotes com garantia correspondente à madeira retirada nos respectivos Contratos de Concessão; 2) Que a SR (09) /PR mantenha a suspensão da autorização da prática de qualquer ato tendente a resultar no corte da vegetação decorrente do plano de manejo que precedeu a criação do assentamento na área do Corredor da Biodiversidade para os lotes a seguir indicados, até a devida regularização da ocupação desses lotes e o ressarcimento dos valores correspondentes ao dano causado pelo corte antecipado da madeira - são os lotes: 984, 985, 986, 988, 989, 990, 992, 993, 998, 1005, 1007, 1008, 1009, 1012, 1013, 1014,, 1016, 1019, 1023, 1025, 1027, 1030, 1034, 1038, 1047, 1049, 1050, 1051, 1054, 1055, 1060, 1062, 1073, 1076, 1078, 1079, 1081, 1082, 1083, 1084, 1087 e 1088.'
Análise
52. Considerando que ainda não foi realizado a devida regularização da ocupação desses lotes e nem o ressarcimento dos valores correspondentes ao dano causado pelo corte antecipado da madeira, entende-se que a determinação inserta no item 9.2.1 do Acórdão 1370/2018-TCU-Plenário encontra-se em cumprimento.
Acórdão 1370/2018-TCU-Plenário
'9.2.2. encaminhe ao TCU, no prazo de 90 (noventa) dias contados da ciência deste Acórdão, a cópia dos contratos de concessão e dos respectivos termos aditivos dos 107 lotes do assentamento no Corredor da Biodiversidade, aí incluídos os 42 lotes em situação irregular, informando todas as medidas adotadas para a regularização da ocupação com o resultado dos procedimentos de cobrança instaurados;'
Providências adotadas 
53. A SR09/Incra-PR encaminhou cópia dos processos dos beneficiários assentados no Corredor da Biodiversidade junto ao PA Celso Furtado em Quedas do Iguaçú - PR (peças 45-69) , bem como encaminhou cópia dos CCUs e Termos Aditivos (TAs) dos mesmos lotes (peças 70-72 e 116) , que constam dos respectivos processos.
Análise
54. Examinando os documentos juntados nos autos, elaborou-se a tabela dos processos e a tabela de CCUs e TAs, que constam do Anexo I e II desta instrução, respectivamente.
55. Desta forma, verificou-se que não foram encaminhadas as cópias dos processos referentes aos lotes 1014 e 1062, nem cópia dos respectivos CCUs e TAs.
56. Além disso, constatou-se que, principalmente nos lotes irregulares, os respectivos processos não tinham CCUs, ou não estavam assinados, como ocorreu nos lotes 989, 993, 1008, 1025, 1038,1049, 1051, 1060, 1084, 1087 e 1088, ou não apresentavam os TAs, como nos lotes 993, 1012, 1049, 1051, 1078, 1082 e 1084.
57. Assim, pode-se afirmar que o item 9.2.2 do Acórdão 1370/2018-TCU-Plenário foi parcialmente cumprido.
Acórdão 1370/2018-TCU-Plenário
'9.3. determinar que a unidade técnica adote as seguintes medidas:
9.3.1. envie a cópia deste Acórdão, acompanhado do Relatório e da Proposta de Deliberação que o fundamenta, à Superintendência Regional do Incra no Estado do Paraná, para ciência e adoção das providências cabíveis, aí incluída a notificação de todos os beneficiários dos 107 lotes no assentamento no Corredor da Biodiversidade junto ao PA Celso Furtado em Quedas do Iguaçú - PR;'
Providências adotadas 
58. Por meio do Ofício 44148/2018/SR (09) PR-G/SR (09) PR/INCRA-INCRA (peça 43, p. 2) , a SR09/Incra-PR informou o seguinte:
2. Conforme documento anexo [peça 43, p. 4-11], esta SR (09) /PR promoveu a notificação dos beneficiários do Corredor da Biodiversidade a respeito dos termos do Acórdão, através de reunião ocorrida no Projeto de Assentamento Celso Furtado no dia 27/08/2018. Foram disponibilizadas cópias do acórdão aos presentes, bem como explicado os termos do mesmo. Quanto aos beneficiários ausentes na reunião, um servidor desta SR (09) /PR visitou os lotes respectivos, entretanto, alguns assentados se encontravam em local não conhecido. De qualquer forma, está assegurada a publicidade do Acórdão na comunidade assentada.
Análise
59. Assim, considerando as informações acima apresentadas, pode-se considerar cumprida a determinação do item 9.3.1 do Acórdão 1370/2018-TCU-Plenário.
CONCLUSÃO
60. Considerando as informações e documentação apresentadas, propõe-se considerar cumpridos os itens 9.4 e 9.8.3 do Acórdão 2174/2014-TCU-Plenário.
61. Considerando as informações e documentação apresentadas, propõe-se considerar parcialmente cumpridos os itens 9.6 e 9.8.5 do Acórdão 2174/2014-TCU-Plenário.
62. Considerando as informações e documentação apresentadas, propõe-se considerar em cumprimento os itens 9.8.1, 9.8.2 e 9.8.4 do Acórdão 2174/2014-TCU-Plenário.
63. O grau de atendimento das deliberações do Acórdão 2174/2014-TCU-Plenário encontra-se conforme a tabela abaixo:
	Grau de cumprimento das determinações exaradas pelo TCU

	Situação das Determinações e Recomendações
	Acórdão 2174/2014-TCU-Plenário
	Quantidade
	%

	Cumprida/Implementada
	9.4 e 9.8.3
	2
	28,5

	Em cumprimento
	9.8.1, 9.8.2 e 9.8.4
	3
	43

	Parcialmente cumprida
	9.6 e 9.8.5
	2
	28,5

	Não cumprida
	-
	-
	-

	Não aplicável
	-
	-
	-

	Total
	7
	100%

64. Considerando as informações e documentação apresentadas, propõe-se considerar em cumprimento o item 9.2.1 do Acórdão 1370/2018-TCU-Plenário.
65. Considerando as informações e documentação apresentadas, propõe-se considerar parcialmente cumprido o item 9.2.2 do Acórdão 1370/2018-TCU-Plenário.
66. Considerando as informações e documentação apresentadas, propõe-se considerar cumprido o item 9.3.1 do Acórdão 1370/2018-TCU-Plenário.
67. O Grau de atendimento das deliberações do Acórdão 1370/2018-TCU-Plenário encontra-se conforme a tabela abaixo:
	Grau de cumprimento das determinações exaradas pelo TCU

	Situação das Determinações e Recomendações
	Acórdão 1370/2018-TCU-Plenário
	Quantidade
	%

	Cumprida/Implementada
	9.3.1
	1
	33,3

	Em cumprimento
	9.2.1
	1
	33,3

	Parcialmente cumprida
	9.2.2 
	1
	33,3

	Não cumprida
	-
	-
	-

	Não aplicável
	-
	-
	-

	Total
		100%

INFORMAÇÕES ADICIONAIS
68. No exame do presente processo de monitoramento, verifica-se uma demora excessiva no cumprimento das determinações constantes dos Acórdãos TCU 2.174/2014 e 1.370/2018, ambos do Plenário.
69. Porém, deve-se mencionar que o cumprimento dessas determinações foi impactado por decisões deste Tribunal, como o cruzamento de dados efetuado pelo TCU que apontou a existência de 479.695 mil casos de beneficiários com indícios de irregularidades e, inicialmente, suspendeu cautelarmente diversos procedimentos, por meio do Acórdão 775/2016-TCU-Plenário (relator Ministro Augusto Sherman) , entre eles, a seleção e assentamento de novos beneficiários para a reforma agrária.
70. Depois das oitivas, foi prolatado o Acórdão 1976/2017-TCU-Plenário (relator Ministro Augusto Sherman) , que revogou a cautelar e realizou diversas determinações de âmbito nacional ao Incra no sentido de apurar os indícios de irregularidades apontadas no cruzamento de dados, bem como no aperfeiçoamento dos processos de seleção de beneficiários e de supervisão ocupacional.
71. O monitoramento do Acórdão 1976/2017-TCU-Plenário, que deverá ser avaliado pelo período de dez anos, também apontou atraso na implantação de suas determinações, que foram justificadas da seguinte forma, conforme consta no voto condutor do Acórdão 3155/2019-TCU-Plenário (relator Ministro Augusto Sherman) :
'26. O Incra relatou, nesse relatório semestral, que as principais dificuldades enfrentadas se referem à força de trabalho e as severas restrições orçamentárias e financeiras por que vem enfrentando anualmente, as quais comprometeram substancialmente a execução de diversas tarefas, tornando necessária a priorização de demandas urgentes e emergenciais, como o atendimento às demandas judiciais. 
27. Destacou, ainda, a restrição financeira em 2018 e a inexistência de recursos orçamentários disponíveis em 2019, até a data de fechamento daquele relatório semestral, para a ação de assistência técnica aos projetos de assentamento, além da interrupção do contrato com a fábrica de software em 2019, por falta de recursos, o que representou uma ruptura nas tratativas de melhoria do sistema Sipra
28. Ainda, aposentadorias recentes representaram para o Incra o agravamento de sua capacidade operacional, necessitando de correções imediatas para o cumprimento de sua missão institucional.'
72. Além disso, o TCU autuou processo de representação (TC Processo 017.742/2016-1) para verificar a existência do interesse público no trato da suposta irregularidade/ilegalidade, pois a regularização de parcelas ocupadas sem autorização do Incra, nos termos da IN/Incra 71/2012 poderia, em tese, causar prejuízo ao direito dos postulantes a lotes da reforma agrária que se enquadrem nos critérios do art. 19 da Lei 8.629/1993, além de atentarem contra o princípio da legalidade disposto no art. 37 da CF/88. 
73. Porém, em face da alteração legislativa introduzida na Lei 8.629/1993 e da substituição das disposições do Decreto 8.738/2016 conflitantes com as novas disposições da Lei 8.629/1993, introduzidas pela Lei 13.465/2017, por intermédio do Acórdão 624/2018-TCU-Plenário (relator Ministro Augusto Sherman) , esta Corte conheceu a representação para no mérito considerá-la prejudicada. 
PROPOSTA DE ENCAMINHAMENTO
74. Em face do acima exposto, com fundamento na Portaria-Segecex 27/2009, submetem-se os autos à apreciação superior, com as seguintes propostas:
a) considerar cumpridas as determinações contidas nos itens 9.4 e 9.8.3 do Acórdão 2174/2014-TCU-Plenário, bem como a determinação do item 9.3.1 do Acórdão 1370/2018-TCU-Plenário; 
b) considerar em cumprimento as determinações contidas nos itens 9.8.1, 9.8.2 e 9.8.4 do Acórdão 2174/2014-TCU-Plenário, bem como a determinação do item 9.2.1 do Acórdão 1370/2018-TCU-Plenário;
c) considerar parcialmente cumpridas as determinações contidas nos itens 9.6 e 9.8.5 do Acórdão 2174/2014-TCU-Plenário, bem como a determinação do item 9.2.2 do Acórdão 1370/2018-TCU-Plenário;
d) autorizar o prosseguimento do presente monitoramento em novo processo das determinações contidas nos itens 9.8.1, 9.8.2, 9.8.4 e 9.8.5 do Acórdão 2174/2014-TCU-Plenário, bem como as determinações dos itens 9.2.1 e 9.2.2 do Acórdão 1370/2018-TCU-Plenário; e 
e) encerrar o presente processo, por meio de seu apensamento definitivo ao TC Processo 015.563/2012-0, nos termos do art. 169, inciso I, do Regimento Interno/TCU c/c os arts. 33 e 37 da Resolução-TCU 259/2014."
3.	Foram apensados ao presente processo, contudo, os seguintes processos:
	(a) TC Processo 015.563/2012-0, tratando de representação formulada pela equipe de auditoria sobre os indícios de irregularidade na estruturação dos dois maiores projetos locais de assentamentos pelo Incra-PR (PA Celso Furtado e PA Ireno Alves dos Santos) , e, ao apreciar essa representação, o Plenário do TCU teria prolatado o aludido Acórdão 1.370/2018 para determinar o apensamento do processo ao presente feito; e
	(b) TC Processo 015.280/2018-7, tratando de solicitação formulada pela Procuradoria da República no Estado do Paraná sobre o monitoramento das determinações proferidas pelos itens 9.8.1 a 9.8.5 do Acórdão 2174/2014-TCU-Plenário.
É o Relatório.

não há.

Não atuou.

MONITORAMENTO. ACÓRDÃO 2.174/2014-TCU-PLENÁRIO E ACÓRDÃO 1.370/2018-TCU-PLENÁRIO. INCRA-PR. IRREGULARIDADES NA CRIAÇÃO DE ASSENTAMENTOS DESTINADOS À REFORMA AGRÁRIA. PARCIAL CUMPRIMENTO DAS DETERMINAÇÕES. FIXAÇÃO DE NOVO E IMPRORROGÁVEL PRAZO PARA O PLENO CUMPRIMENTO. PROSSEGUIMENTO DO MONITORAMENTO EM NOVO PROCESSO ESPECÍFICO. COMUNICAÇÃO.

MONITORAMENTO (MON)

Secretaria de Controle Externo da Agricultura e do Meio Ambiente (SecexAgroAmbiental).

Trata-se de monitoramento das determinações prolatadas pelos itens 9.4 e 9.8 do Acórdão 2174/2014-TCU-Plenário, além da determinação prolatada pelo item 9.2 do Acórdão 1370/2018-TCU-Plenário, no âmbito do TC Processo 015.563/2012-0, ao apreciar a representação sobre os indícios de irregularidade na estruturação dos dois maiores projetos locais de assentamentos (PA Celso Furtado e PA Ireno Alves dos Santos) pela Superintendência Regional do Instituto Nacional de Colonização e Reforma Agrária no Estado do Paraná (Incra-PR) .
2.	Como visto, o Plenário do TCU teria prolatado os aludidos itens 9.4 e 9.8 do Acórdão 2.174/2014 nos seguintes termos:
	" (...) 9.4. determinar que a Superintendência Regional do Incra, no Estado do Paraná, promova o desconto integral ou parcelado da multa consignada no item 9.2 deste Acórdão sobre os vencimentos do responsável, caso ele ainda permaneça como servidor federal, observados os limites previstos na legislação pertinente, nos termos do art. 28, I, da Lei 8.443/1992 c/c o art. 219, I, do Regimento Interno do TCU;
 (...)  9.8. determinar à Superintendência do Incra no Estado do Paraná que, no prazo máximo de 180 (cento e oitenta) dias, logo após assegurar o contraditório e a devida ampla defesa a todos os interessados, adote as seguintes providências:
9.8.1. promova, caso a defesa dos interessados não se mostre plenamente adequada, a rescisão de todos os contratos de concessão de uso dos lotes criados na área denominada Corredor da Biodiversidade, cujos beneficiários descumpriram as Cláusulas Primeira e Segunda dos respectivos termos aditivos, incluindo nessas rescisões os beneficiários que assinaram o termo aditivo e depois transferiram o lote, assim como os beneficiários que exploraram a madeira em desacordo com o plano de manejo, adotando também as medidas necessárias ao ressarcimento do valor correspondente à madeira retirada por cada um dos beneficiários;
9.8.2. oportunize aos beneficiários de contratos de concessão que se enquadrem no item 9.8 deste Acórdão prazo para que se manifestem acerca das falhas descritas nestes autos, em atenção ao princípio constitucional da ampla defesa;
9.8.3. realize o levantamento dos beneficiários da reforma agrária que não residem no assentamento e os que possuam vínculos externos incompatíveis com o programa de reforma agrária ou que não explorem economicamente as suas parcelas, para fins da devida regularização;
9.8.4. notifique todos os beneficiários dos assentamentos localizados no Estado do Paraná que alienaram os seus lotes, para o exercício da ampla defesa, alertando-os de que os seus contratos de concessão de uso poderão ser rescindidos, observado o prazo de 30 (trinta) dias para apresentação de defesa, nos termos do artigo 9º da Instrução Normativa Incra n.º 71/2012;
9.8.5. suspenda, no prazo de 15 (quinze) dias, a regularização dos pedidos de aquisição ou ocupação de parcela nos assentamentos Celso Furtado, Marcos Freire e Ireno Alves dos Santos, que se encontrem em andamento, enquanto se verificar a existência de excedentes dentro da área desses assentamentos, esclarecendo que, em vista do que dispõe o artigo 14 da Instrução Normativa Incra nº  70/2012, a regularização destes pedidos fica condicionada ao atendimento concomitante das seguintes condições
9.8.5.1. emissão há mais de dez anos de contrato ou título originário, ou outro documento similar, contados da data em que o ocupante irregular foi notificado;
9.8.5.2. inexistência de candidatos excedentes no projeto de assentamento interessados na parcela; 9.8.5.3. observância, pelo candidato, dos requisitos de elegibilidade para ser beneficiário da reforma agrária;
9.8.5.4. quitação ou assunção pelo interessado, até a data de assinatura do contrato de concessão de uso, dos débitos relativos ao Crédito de Instalação, concedidos aos beneficiários anteriores;  (...) ";
3.	De toda sorte, o Plenário do TCU teria adicionalmente prolatado o referido item 9.2 do Acórdão 1.370/2018 pela seguinte linha:
" (...) 9.2. determinar que a Superintendência Regional do Incra no Estado do Paraná adote as seguintes medidas:
9.2.1. mantenha a suspensão da autorização da prática de qualquer ato tendente a resultar no corte da vegetação decorrente do plano de manejo que precedeu a criação do assentamento na área do Corredor da Biodiversidade para os lotes a seguir indicados, até a devida regularização da ocupação desses lotes e o ressarcimento dos valores correspondentes ao dano causado pelo corte antecipado da madeira:
	Lotes do Corredor da Biodiversidade considerados irregulares pelo Incra-PR

	984
	992
	1009
	1023
	1047
	1060
	1081

	985
	993
	1012
	1025
	1049
	1062
	1082

	986
	998
	1013
	1027
	1050
	1073
	1083

	988
	1005
	1014
	1030
	1051
	1076
	1084

	989
	1007
	1016
	1034
	1054
	1078
	1087

	990
	1008
	1019
	1038
	1055
	1079
	1088

9.2.2. encaminhe ao TCU, no prazo de 90 (noventa) dias contados da ciência deste Acórdão, a cópia dos contratos de concessão e dos respectivos termos aditivos dos 107 lotes do assentamento no Corredor da Biodiversidade, aí incluídos os 42 lotes em situação irregular, informando todas as medidas adotadas para a regularização da ocupação com o resultado dos procedimentos de cobrança instaurados;  (...) ";
4.	Por conseguinte, após a regular notificação, o Incra-PR encaminhou a documentação requerida pela diligência por meio do Ofício n.º 643/2018-TCU/SECEX-PR, de 17/7/2018, tendo o prazo sido excepcionalmente prorrogado, por 30 (trinta) dias, por meio do Acórdão 2675/2018-TCU-Plenário.
5.	Ao promover, desse modo, a análise sobre a referida documentação, a unidade técnica assinalou que restaria comprovado o cumprimento do item 9.4 do referido Acórdão 2.174/2014, pois o responsável teria promovido o integral recolhimento da multa aplicada pelo aludido item 9.4 do acórdão sob o valor de R$ 40.000,00, com a subsequente redução para R$ 25.000,00 pelo Acórdão 2674/2016-TCU-Plenário, tendo o Acórdão 2398/2020-TCU-Plenário expedido a correspondente quitação.
6.	Na mesma toada, a unidade técnica também teria assinalado o cumprimento do item 9.8.3 do Acórdão 2.174/2014, já que o Incra-PR teria realizado o levantamento dos supostos beneficiários da reforma agrária não residentes nos assentamentos, além dos possuidores vínculos externos incompatíveis com o programa de reforma agrária ou não exploradores das suas parcelas de terra, tendo a referida autarquia federal adotado as medidas necessárias para o cancelamento dos correspondentes contratos de concessão com os supostos beneficiários.
7.	A unidade técnica assinalou, todavia, o parcial cumprimento da determinação prolatada pelo item 9.8.5 do Acórdão 2.174/2014, já que o Incra-PR não teria adotado todas as providências necessárias para suspender a regularização dos pedidos de aquisição ou ocupação de 116 lotes no correspondente assentamento (Ireno Alves dos Santos) , apesar de anotar que não subsistiriam atualmente as exigências para a regularização indicadas pelos itens 9.8.5.1 a 9.8.5.4 do acórdão em face da revogação da Instrução Normativa Incra n.º 70, de 2012.
8.	A unidade técnica assinalou, ainda, que estariam em cumprimento as determinações prolatadas pelos aludidos itens 9.8.1, 9.8.2 e 9.8.4 do Acórdão 2174/2014-TCU-PlenárioR ainda estaria a adotar as providências necessárias para a rescisão de todos os contratos de concessão de uso dos lotes na área denominada como Corredor da Biodiversidade, após ter oportunizado aos beneficiários a possibilidade de apresentarem previamente as suas manifestações sobre as supostas falhas, homenageando, com isso, o princípio da ampla defesa.
9.	Ao promover, contudo, a análise sobre a documentação inerente ao Acórdão 1.370/2018, a unidade técnica assinalou que estaria em cumprimento a determinação prolatada pelo item 9.2.1 do referido acórdão no sentido da manutenção da suspensão da autorização para a prática de atos tendentes a resultar no corte da vegetação nos 65 lotes na área do aludido Corredor da Biodiversidade diante da falta de conclusão da regularização da ocupação desses lotes e da falta do ressarcimento dos valores correspondentes ao dano causado pelo antecipado corte da madeira.
10.	Ao discorrer, enfim, sobre o item 9.2.2 do Acórdão 1.370/2018, a unidade técnica assinalou o parcial cumprimento da respectiva determinação no sentido de o Incra-PR promover o envio da cópia dos 107 contratos de concessão e dos respectivos termos aditivos, pois restariam pendentes as cópias dos processos referentes a dois lotes, além da documentação incompleta sobre outros dezoito lotes.
11.	De todo modo, após a análise do feito, a SecexAgroAmbiental assinalou o cumprimento das determinações prolatadas pelos itens 9.4 e 9.8.3 do referido Acórdão 2.174/2014, além do parcial cumprimento do item 9.8.5 do Acórdão 2.174/2014 e do item 9.2.2 do Acórdão 1.370/2018, sem prejuízo de estar em cumprimento as determinações proferidas pelos itens 9.8.1, 9.8.2 e 9.8.4 do Acórdão 2174/2014-TCU-Plenário e pelo item 9.2.1 do Acórdão 1.370/2018, tendo sugerido, então, o prosseguimento do monitoramento sobre as aludidas determinações ainda não integralmente cumpridas por meio da autuação de novo processo de monitoramento.
12.	O TCU pode incorporar o parecer da unidade técnica a estas razões de decidir, sem prejuízo, todavia, de também assinalar o não cumprimento das determinações prolatadas pelos itens 9.8.1, 9.8.2, 9.8.4 e 9.8.5 do Acórdão 2174/2014-TCU-Plenário, além dos itens 9.2.1 e 9.2.2 do Acórdão 1370/2018-TCU-Plenário, diante da não comprovação do integral cumprimento das correspondentes medidas, e, assim, autorizar o prosseguimento do suscitado monitoramento no bojo do novo processo.
13.	Bem se vê que o Incra-PR teria encaminhado as informações sobre as providências adotadas para o cumprimento do Acórdão 2174/2014-TCU-Plenário, tendo comprovado, todavia, apenas o cumprimento dos itens 9.4 e 9.8.3 do aludido acórdão. 
14.	Na mesma linha, as determinações prolatadas pelos itens 9.8.1, 9.8.2 e 9.8.4 do referido acórdão estariam supostamente em cumprimento, já que não teria sido promovida a rescisão de todos os irregulares contratos de concessão de uso nos lotes criados junto à área do Corredor da Biodiversidade.
15.	Por esse ângulo, sobressairia a morosidade do Incra-PR em prol do efetivo atendimento das aludidas determinações, até porque o referido Acórdão 2.174 teria sido prolatado pelo Plenário do TCU, em 20/8/2014, estando, desse modo, há mais de 7 (sete) anos sem o pleno atendimento almejado, e, por isso, o TCU deve assinalar o não cumprimento das correspondentes medidas.
16.	De igual sorte, o TCU deve assinalar o não cumprimento da determinação prolatada pelo item 9.8.5 do referido acórdão, pois não restaria comprovada a efetiva suspensão da regularização de aquisição ou ocupação de parcela nos aludidos assentamentos (Celso Furtado, Marcos Freire e Ireno Alves dos Santos) , nem justificado, tampouco, o seu eventual descumprimento em face da revogação da Instrução Normativa Incra n.º 70, de 2012, ante a evidente semelhança entre as condições estabelecidas pelo art. 14 do aludido normativo com o art. 70 da vigente Instrução Normativa Incra n.º 99, de 2019.
17.	Sobressairia, ainda, a necessidade de assinalar o não cumprimento das determinações prolatadas pelos itens 9.2.1 e 9.2.2 do Acórdão 1.370/2018 em face da ausência de integral regularização da ocupação dos lotes indicados pelo aludido item 9.2.1 do acórdão e em face da falta de ressarcimento dos valores correspondentes ao dano causado pelo antecipado corte da mata.
18.	O TCU deve assinalar, portanto, o não cumprimento das aludidas determinações prolatadas pelos itens 9.8.1, 9.8.2, 9.8.4 e 9.8.5 do Acórdão 2174/2014-TCU-Plenário, além dos itens 9.2.1 e 9.2.2 do Acórdão 1370/2018-TCU-Plenário, reiterando-as pela fixação do novo e improrrogável prazo para o respectivo cumprimento das medidas, sem prejuízo de alertar os administradores da entidade sobre a possibilidade de sofrerem as subsequentes penalidades legais pelo injustificado descumprimento das aludidas medidas dentro do prazo assinalado.
Ante o exposto, pugno pela prolação do Acórdão ora submetido a este Colegiado.
TCU, Sala das Sessões, em 24 novembro de 2021.
Ministro-Substituto ANDRÉ LUÍS DE CARVALHO 
Relator